【裁判字號】    99,訴,513
【裁判日期】    990818
【裁判案由】    殺人未遂等
【裁判全文】
臺灣臺北地方法院刑事判決              98年度訴字第1853號
公  訴  人  臺灣臺北地方法院檢察署檢察官
被      告  汪炳志
            丁○○
上  二  人
指定辯護人  本院公設辯護人丙○○
被      告  戊○○
選任辯護人  黃宗哲律師
被      告  甲○○
上列被告等因殺人未遂等案件，經檢察官提起公訴（九十八年度
偵字第二一六九五號）及追加起訴（九十八年度偵字第二五八一
八號、九十九年度偵緝字第一○一號），本院判決如下：
    主  文
本件公訴不受理。
    理  由
一、公訴及追加起訴意旨略以：被告汪炳志因認告訴人乙○○對
    其挑釁，竟與被告丁○○、甲○○、戊○○及真實姓名不詳
    、綽號「彥文」之成年男子共同基於殺人之犯意聯絡，於民
    國九十八年八月十五日晚間九時許，由丁○○打電話予乙○○，確定乙○○在臺北縣新店市○○街六一巷六號三樓住處
    並通知汪炳志，汪炳志即與甲○○、戊○○及綽號「彥文」
    之男子分持棍棒、榔頭、開山刀與高爾夫球桿等物，至乙○○上開住所樓下，撞開樓下大門後逕至三樓，由汪炳志帶頭
    以鐵鎚、榔頭敲打該三樓鐵門致其鐵條彎曲產生空隙而不堪
    使用，再伸手打開鐵門後之木門，以此方式共同無故侵入乙○○住所。汪炳志與甲○○、戊○○及綽號「彥文」之男子
    見屋內客廳僅有乙○○一人，即分別持上開棍棒、榔頭、開
    山刀、高爾夫球桿等物毆打、砍殺乙○○頭部及身體四肢，
    同時揚言要致乙○○於死等語，並持上開棍棒等物砸擊破壞
    屋內玻璃、室內門扇致令不堪使用；嗣見乙○○已無反抗能
    力，汪炳志等人猶仍將乙○○自屋內拖至樓下，由汪炳志接
    續上開犯行以榔頭重擊乙○○左手後，再共同拖行至永安街
    （起訴書及追加起訴書誤撰為忠孝街）六一巷口處繼續圍毆
    砍打，因見員警到場始四散逃開，乙○○始倖免於死，惟因
    此受有頭部挫傷、頭部開放性傷口、四肢、胸部、後背多處
    挫傷、擦傷及左側第三指骨遠端骨折之傷害。因認被告等均
    涉犯刑法第二百七十一條第二項、第一項之殺人未遂罪嫌、
    刑法第三百零六條第一項之無故侵入住宅罪嫌及刑法第三百
    五十四條之毀損罪嫌等語。
二、按告訴乃論之罪，告訴人於第一審辯論終結前，得撤回其告
    訴；告訴經撤回者，法院應諭知不受理之判決，刑事訴訟法
    第二百三十八條第一項及第三百零三條第三款分別定有明文
    。另按犯罪事實應依證據認定之，無證據不得認定犯罪事實
    ，刑事訴訟法第一百五十四條第二項定有明文。又殺人與傷
    害之區別，自以有無殺意為斷，審理事實之法院，應就案內
    一切證據，詳查審認，視其犯罪之動機、殺傷之次數、所殺
    傷部位、傷勢程度、犯後態度等綜合判斷，俾為認定（最高
    法院八十五年臺上字第五六一一號判決意旨參照）；又殺人
    與傷害之區別，應以有無殺意為斷，即行為人於下手時有無
    決意取被害人生命為準，至於被害人受傷處是否致命部位，
    及傷痕多寡、輕重為何等，亦僅得供審判者心證之參考，究
    不能據為絕對之標準（最高法院十九年上字第七一八號判例
    、九十三年度臺上字第六一八號判決、九十年度臺上字第一
    八九七號判決意旨參照）。準此，行為人於行為當時，主觀
    上是否有殺人之故意，除應斟酌其使用之兇器種類、攻擊之
    部位、行為時之態度、表示外，尚應深入觀察行為人與被害
    人之關係、衝突之起因、行為當時所受之剌激、下手力量之
    輕重，被害人受傷之情形及行為事後之態度等各項因素綜合
    予以研析。末按，刑事判決得就起訴之犯罪事實變更檢察官
    起訴所引應適用之法條者，以科刑或免刑判決為限，檢察官
    以殺人未遂起訴，經原審審理結果，認為被告所犯實為傷害
    罪，未經合法告訴，則於判決理由欄敘明其理由逕依刑事訴
    訟法第三百零三條第三款諭知不受理判決即可，尚無適用同
    法第三百條之餘地（最高法院七十一年度臺上字第六六○○
    號判決意旨參照）。
三、經查：
  (一)本件公訴人認被告汪炳志、丁○○、戊○○及甲○○涉犯殺
    人未遂罪嫌，無非以被告汪炳志、丁○○、戊○○之供述、
    證人即告訴人乙○○之證述、財團法人天主教耕莘醫院（下
    稱耕莘醫院）乙種診斷證明書一紙、案發現場照片十八幀及
    扣案之高爾夫球桿二支為其論據。訊據被告汪炳志及戊○○
    固均承認其等有於上開時地與被告甲○○分別持棍棒、榔頭
    、高爾夫球桿毆傷告訴人之事實，被告丁○○固承認有致電
    告訴人乙○○確認其在住處後告知被告汪炳志等人之事實，
    惟均堅詞否認有何殺人未遂之犯行，被告汪炳志、戊○○均
    辯稱：僅係教訓告訴人，沒有殺害告訴人之主觀犯意等語，
    被告丁○○辯稱：因害怕被告汪炳志對其不利，始致電告訴
    人確認告訴人在家後告知被告汪炳志等語。
  (二)被告汪炳志因認告訴人對其挑釁，即偕同被告戊○○、甲○○及真實姓名不詳、綽號「彥文」之成年男子，於九十八年
    八月十五日晚間九時許，委由被告丁○○致電告訴人，確定
    告訴人在住處後，被告汪炳志即與被告甲○○、戊○○及綽
    號「彥文」之男子分持棍棒、榔頭與高爾夫球桿等物，前往
    告訴人住處，持鐵鎚、榔頭敲打鐵門致鐵條彎曲後，無故侵
    入之，持棍棒、榔頭及高爾夫球桿等物毆打告訴人頭部及身
    體四肢，復持上開棍棒等物毀壞屋內玻璃及室內門扇致令不
    堪使用復於永安街六一巷口處繼續圍毆砍打告訴人，因見員
    警到場始四散逃開，告訴人因此受有頭部挫傷、頭部開放性
    傷口、四肢、胸部、後背多處挫傷、擦傷及左側第三指骨遠
    端骨折之傷害等情，業據告訴人於警詢、偵查及本院審理中
    指述明確，並有耕莘醫院乙種診斷證明書一紙、案發現場照
    片十八幀及耕莘醫院九十八年十一月二十三日耕醫病歷字第
    ○九八○○○六四三一號函附之病歷一份附卷可稽，復有高
    爾夫球桿二支扣案可資佐證，且為被告汪炳志、丁○○、戊○○所不爭執，堪信為真實。
  (三)按被害人所述之被害情形，如無瑕疵可指，而就其他方面之
    調查，又與事實相符，其供述固未始不足據為判決之基礎，
    然其證據本身如尚有瑕疵，則在此瑕疵未予究明以前，遽採
    為有罪之根據，仍難謂為適法；且告訴人之告訴以始被告受
    刑事追訴為目的，是其指訴是否與事實相符，仍應調查其他
    證據，以資審認，必被害人所述之被害情節，無瑕疵可擊，
    且就其他方面之調查，又與事實相符，始足為判決之基礎（
    最高法院著有五十二年臺上字第一三○○號判例、八十一年
    度臺上字第三五三九號判決及八十七年度臺上字第三四四○
    號判決意旨可參）。針對本件案發經過，告訴人證述之內容
    如下：
  1.於警詢時證稱：九十八年八月十五日晚間九時許，丁○○打
    電話到我家說要到我家說清楚，我推說不方便，電話才掛斷
    不到三分鐘，就聽到有人用棍棒、榔頭敲打我家鐵門，沒多
    久鐵門就被砸壞，汪炳志帶七、八名男子，其中一人拿開山
    刀、二人拿榔頭、二人拿高爾夫球桿進入我家，用棍棒、榔
    頭、開山刀砍殺我頭部及身體，汪炳志持榔頭打我頭部及左
    手，當時汪炳志一邊打我一邊大喊「給他死」，並砸壞我家
    的傢俱，又將我從三樓拖至一樓的六一巷口繼續毆打，導致
    我頭部上方挫傷開放性傷口縫十幾針、四肢、胸部、後背多
    處挫傷擦傷、左側第三趾骨遠端骨折等語（臺灣臺北地方法
    院檢察署【下稱臺北地檢署】九十八年度聲拘字第一一四號
    卷第三至八頁參照）。
  2.於偵查時證稱：九十八年八月十五日晚間九時許，我在家中
    接到丁○○的電話問我有無在家，說要來我家講事情，電話
    掛下後不到二十秒，就聽到樓下鐵門被撞開，對方好像有七
    、八人直接到三樓，拿鐵鎚敲我家鐵門約三十秒鐘，將鐵門
    的鐵條打一個洞以後將手伸進來開啟鐵門，進來我家動手的
    有六人，樓下似乎有二人把風，但實際上我不確定，六人中
    有人拿榔頭、有人拿刀、有人拿高爾夫球桿，汪炳志拿大榔
    頭敲我頭部，有二人在破壞家裡，其他四人就拿上開物品毆
    打我約二十五分鐘，還有人用刀砍我，汪炳志在打我之前還
    有在毆打我的過程中說「給他死」，其他人是一邊打我一邊
    講「給他死」，後來我被他們拖到一樓，汪炳志用腳踩住我
    的手，跟其他人說我是假死的，再用大榔頭敲打我的左手，
    再將我拖到巷口，我太太到樓下巷口跟他們跪，還有一位太
    太幫我求情等語（臺北地檢署九十八年度偵字第二一六九五
    號卷第九十五、九十六頁參照）。
  3.於本院九十九年三月十七日審判期日證稱：九十八年八月十
    五日晚上丁○○聯絡我，他問我是否在家，我說有，他就掛
    掉電話，隔了五分鐘，包括被告共有六人拿鐵棍把鐵門破壞
    進入我家，拿鐵棍打我，但是不知是何人拿的，當時很混亂
    ，還有打門跟傢俱，我不敢確定被告手上是否拿東西，因為
    我眼鏡掉了，他們進來是從我房門進入，一進入就開始往我
    全身亂打，當時很亂我忘記他門有無說什麼話，打了約有二
    十幾分鐘，我之前在檢察官訊問時稱有看被告拿大榔頭敲我
    的頭，因為當時很混亂，可能是我一時看錯，我不清楚何人
    講「給他死」，有很多人一起說，被告也有說，打我的人都
    一起這樣說，我要我太太不要出來，她當時在洗澡，浴室在
    廚房後面，所以我太太一直在廚房旁邊躲著，我忘記後來怎
    麼到樓下去，我只記得被打了二十分鐘，神智有點模糊，在
    樓下的時候我已經昏迷了，不清楚何人用榔頭敲我的左手導
    致左手斷掉等語（本院九十八年度訴字第一八五三號卷【下
    稱本院卷】第一百四十四頁反面至一百四十六頁參照）。
  4.於本院九十九年八月四日審判期日證稱：九十八年八月十五
    日凌晨，丁○○在我家用我的手機，鼓吹我傳簡訊給汪炳志
    ，要我傳簡訊給汪炳志，把汪炳志找出來跟他吵架，丁○○
    說要挺我，所以我才會傳要汪炳志一隻腳的簡訊給他，丁○○在八點十五分的時候打電話給我，問我在家幹嘛，他要來
    我家，我說我爸在家，不方便，丁○○還是說要來，結果不
    到五分鐘就有人來我家，敲我家鐵門不到十分鐘就把鐵門敲
    壞，戊○○、汪炳志衝進來，其餘的人我不認識，有人拿木
    棍、鐵鎚、高爾夫球桿，沒有人持刀，鐵鎚就是把門敲開時
    候用的，他們進來以後，我在房間，他們就往我身上打，有
    人跟我說，我不是要汪炳志的一隻手或是一隻腳之類的，我
    有近視，眼鏡當時掉下來，我也不知道誰打我，後來我有跑
    到樓下去，他們在後面追，沒有人拖我，到樓下以後他們就
    沒有打我，當時有很多人在圍觀，幫我求情，警察也來了，
    我的左手是在樓下被打斷，當時只有甲○○一個人說「給他
    死」，我是在樓下聽到「給他死」，他們在追我下樓梯的過
    程中說「給他死」等語（本院卷第二百至二百零二頁反面參
    照）。
  5.就告訴人歷於警詢、偵查及本院審理中所為之證詞相互勾稽
    以觀，其就(1)前往告訴人家中動手實施毆打行為之人數究竟
    為七、八人或六人？(2)被告等人是否持開山刀砍殺告訴人？
    (3)告訴人究係遭被告等人拖行至住處樓下，抑或自行逃出住
    處衝下樓？(4)被告等人在告訴人住處樓下是否續行毆打行為
    ？(5)究係被告等人一邊毆打告訴人、一邊口出「給他死」，
    抑或僅由被告甲○○一人口出「給他死」？(6)告訴人聽聞「
    給他死」一語究係在樓上、樓梯間或樓下？等節，前後為不
    一致之證述，以告訴人尚能記憶其與被告丁○○之電話對話
    內容、其妻於案發前在洗澡，案發過程其妻一直躲在廚房，
    毆打時間長達二十五分鐘，以及被告等追打其至樓下後，其
    妻及鄰居太太跪求等細節，詎其就毆打人數、工具、逃脫過
    程及聽聞話語竟為前後不一致之供述，其所為證言尚有瑕疵
    可指，尚難遽採為被告等殺人未遂犯行之證據。
  (四)就告訴人所受傷勢而言，耕莘醫院之診斷證明書記載告訴人
    受有頭部挫傷、頭部開放性傷口、四肢、胸部、後背多處挫
    傷、擦傷及左側第三指骨遠端骨折之傷害，且告訴人亦指稱
    其被追打至住處樓下後，因為頭部被打已陷入昏迷等語，惟
    依據臺北縣政府消防局之救護紀錄，救護車接獲救災救護指
    揮中心之通報後，於當日晚間十時三十一分許抵達臺北縣新
    店市○○街六十一巷口，斯時告訴人之意識狀況清楚，有臺
    北縣政府消防局救護紀錄表影本一紙在卷可查（本院卷第五
    十一頁反面參照），而告訴人經送往耕莘醫院治療後，於同
    日晚間十一時四十五分許即向護理人員表示拒絕入院治療，
    十一時五十五分許再次向護理人員表示堅持離院之意，因診
    治醫師認告訴人症狀有明顯改善、無其他不適且生命徵兆穩
    定，可先回家休息觀察，告訴人於取藥後隨即離院，有護理
    記錄單及急診醫囑單影本在卷可按（本院卷第四十四、四十
    六頁參照），足認告訴人意識清楚且傷勢非重。又就告訴人
    受傷部位而論，告訴人自承被告等係往其全身各處亂打等語
    （本院卷第一百四十五頁參照），足認被告等非攻擊告訴人
    身體致命部位，若被告等確有取告訴人性命之意，其等持榔
    頭等鐵製堅硬物，僅須持續猛力毆擊告訴人身體致命部位如
    頭部即可，告訴人所受頭部傷害亦絕非僅係挫傷及開放性傷
    口而已，被告等何須往告訴人全身亂打，且持榔頭毆擊告訴
    人之左手手指，手指非人身致命部位，警告意味濃重，足認
    被告等無殺人犯意，況依告訴人所述毆打歷時二十五分鐘，
    若被告等確有致告訴人於死之決意，以被告等人身型壯碩、
    所攜工具係鐵製硬物，告訴人早已死於非命，焉有可能自三
    樓逃跑至一樓？此外，告訴人雖指稱其遭毆擊時，被告等有
    人在旁口出「給他死」等語，惟衝突中各方本易有挑釁之語
    言，此等言語亦可具有助勢之效果，若謂此等言語，即具殺
    意，則非必然。綜上，並無足夠之積極證據以佐證被告等為
    毆打告訴人之行為時，係出於殺人之故意甚明，是本院綜合
    上述被告等攻擊之兇器種類、具體攻擊過程、傷痕之多寡輕
    重、傷勢程度、受傷部位、案發當時之情境，堪信被告等雖
    明知持棍棒、榔頭、高爾夫球桿攻擊告訴人之行為，將導致
    告訴人受傷，惟其等主觀上應僅具有傷害之意思，而不具有
    殺人之故意，自難逕以殺人未遂罪相繩。公訴人認被告係涉
    犯刑法第二百七十一條第二項、第一項之殺人未遂罪嫌，容
    有誤會。
  (五)綜上，本院認本件被告所為應係犯刑法第二百七十七條第一
    項之普通傷害罪、同法第三百零六條第一項之無故侵入住宅
    罪及同法第三百五十四條之毀損罪，又上開各罪依同法第二
    百八十七條前段、第三百零八條第一項、第三百五十七條之
    規定，均為告訴乃論之罪。查告訴人已與被告汪炳志、戊○○、甲○○和解，並撤回本件告訴，此有和解書及刑事撤回
    告訴狀等件在卷可證（本院卷第一百十六至一百十九頁、本
    院九十九年度訴字第五一三號卷第四十五、四十六、六十五
    頁參照），揆諸前揭法條規定，本件自應對被告汪炳志、戊○○及甲○○諭知不受理之判決。
  (六)按告訴乃論之罪，對於共犯之一人告訴或撤回告訴者，其效
    力及於其他共犯，刑事訴訟法第二百三十九條前段定有明文
    ；此乃「告訴（主觀）不可分之原則」，即各被告共犯絕對
    告訴乃論之罪，亦即其適用之前提，以各被告間有犯意聯絡
    之故意犯為限（最高法院七十一年度臺上字第九四八號判決
    意旨參照）。被告丁○○業與告訴人達成和解，有和解書二
    份在卷可查（本院九十九年度訴字第五一三號卷第七十二、
    九十六頁參照），惟告訴人並未撤回對被告丁○○之告訴，
    依上開告訴主觀不可分之原則，告訴人對共犯即被告汪炳志
    、戊○○及甲○○撤回告訴，其效力及於其他共犯即被告丁○○，是本件應對被告丁○○諭知不受理之判決。
  (七)被告甲○○經合法傳喚無正當理由未到庭，惟本件既應對被
    告甲○○諭知不受理判決，依刑事訴訟法第三百零七條之規
    定，爰不經言詞辯論，逕為不受理之判決。
據上論斷，應依刑事訴訟法第三百零七條、第三百零三條第三款
，判決如主文。
本案經檢察官孫沛琦到庭執行職務。
中    華    民    國    99    年    8     月    18    日
                  刑事第九庭  審判長法  官  林怡秀
                                    法  官  張詩芸
                                    法  官  徐淑芬
上正本證明與原本無異。
如不服本判決應於收受送達後十日內向本院提出上訴書狀，並應
敘述具體理由；其未敘述上訴理由者，應於上訴期間屆滿後二十
日內向本院補提理由書（均須按他造當事人之人數附繕本）「切
勿逕送上級法院」。告訴人乙○○如對於本判決不服者，應具備
理由請求檢察官上訴，其上訴期間之計算係以檢察官收受判決正
本之日期為準。
                                    書記官  劉郅享
中    華    民    國    99    年    8     月    18    日

司法院資訊處製作；財團法人民間司法改革基金會備份。
